臺灣臺北地方法院民事裁定
111年度消債更字第214號
聲  請  人  
即債務人    周秉杰（原名：周揚師）


代  理  人  趙懷琪律師（法扶律師）   
相  對  人  
即債權人    玉山商業銀行股份有限公司


法定代理人  黃男州  
代  理  人  喬湘秦  
相  對  人  
即債權人    第一商業銀行股份有限公司

法定代理人  邱月琴  
代  理  人  林德昌  
相  對  人  
即債權人    台北富邦商業銀行股份有限公司

法定代理人  程耀輝  


即債權人    國泰世華商業銀行股份有限公司

法定代理人  郭明鑑  

代  理  人  薛鈞    
相  對  人  
即債權人    勞動部勞工保險局

法定代理人  陳琄    
上列當事人因消費者債務清理事件聲請更生，本院裁定如下：
    主  文
聲請人周秉杰（原名：周揚師）自民國一一一年九月十四日下午
四時起開始更生程序。
命司法事務官進行本件更生程序。
    理  由
一、按債務人不能清償債務或有不能清償之虞者，得依消費者債
    務清理條例所定更生或清算程序，清理其債務；債務人對於
    金融機構負債務者，在聲請更生或清算前，應向最大債權金
    融機構請求協商債務清償方案，或向其住、居所地之法院或
    鄉、鎮、市、區調解委員會聲請債務清理之調解；協商或調
    解成立者，債務人不得聲請更生或清算。但因不可歸責於己
    之事由，致履行有困難者，不在此限。消費者債務清理條例
    （下稱消債條例）第3條、第151條第1項、第7項分別定有明
    文。此係採前置協商主義，是債務人於協商程序中，自應本
    於個人實際財產及收支狀況，依最大誠信原則，商討解決方
    案。如終究不能成立協商，於聲請更生或清算時，法院審酌
    上開條文所謂「不能清償或有不能清償之虞」，允宜綜衡債
    務人全部收支、信用及財產狀況，評估是否因負擔債務，而
    不能維持人性尊嚴之最基本生活條件，所陳報之各項支出，
    是否確屬必要性之支出，如曾有協商方案，其條件是否已無
    法兼顧個人生活之基本需求等情，為其判斷之準據。又按消
    債條例之立法目的，在保障債權人公平受償，謀求消費者經
    濟生活之更生及社會經濟之健全發展。消債條例第151條第7
    項但書規定所稱「因不可歸責於己之事由，致履行顯有重大
    困難」之情形，僅須於法院就更生或清算之聲請為裁判時存
    在，即與該項但書之規定相符，至於該情形究係於何時發生
    ，法無明文規定，即不應增加法律所無之限制；另債務人於
    履行顯有重大困難之事由發生前有無違約不履行行為，亦與
    該事由是否不可歸責於債務人之判斷尚屬無涉。依消債條例
    第151條第8項準用第7項但書規定之結果，亦無不同（司法
    院民事廳消債條例法律問題研審小組民國98年第1期民事業
    務研究會第22號、第26號意見可供參考）。再按「法院開始
    更生程序之裁定，應載明其年、月、日、時，並即時發生效
    力。」、「法院裁定開始更生或清算程序後，得命司法事務
    官進行更生或清算程序，必要時，得選任律師、會計師或其
    他適當之自然人或法人一人為監督人或管理人。」亦為同條
    例第45條第1項、第16條第1項所明定。
二、本件聲請意旨略以：聲請人因積欠無擔保債務新臺幣（下同
    ）88萬4,504元，有不能清償債務之情事，前曾於105年與最
    大債權銀行玉山商業銀行股份有限公司（下稱玉山商銀）達
    成前置協商調解債務協商，嗣後因債務人失業而收入不穩定
    ，致無法繼續清償而毀諾，實有不可歸責於己之事由，致履
    行債務有重大困難，且其顯有不能清償之情形，爰依法聲請
    更生等語。又聲請人之無擔保或無優先權之本金及利息債務
    總額未逾1,200萬元，復未經法院裁定開始清算程序或宣告
    破產，爰向本院聲請更生等語。
三、經查：
（一）聲請人於提出本件更生聲請前，前曾向本院聲請前置協商
      調解，與相對人即債權人第一商業銀行股份有限公司（下
      稱第一商銀）、台北富邦商業銀行股份有限公司（下稱台
      北富邦商銀）、國泰世華商業銀行股份有限公司（下稱國
      泰世華商銀）及玉山商銀達成分期還款協議（下稱系爭還
      款協議），約定自105年5月10日起，分180期、週年利率0
      %，每月以5,274元依上開各債權人債權比例清償其債務，
      至全部債務清償為止，惟聲請人於106年8月因未能依約履
      行協商方案而毀諾，業據最大債權銀行玉山商銀具狀陳報
      屬實（見消債更卷第298頁），並有本院105年度司北消債
      調字第72號調解筆錄、前置協商無擔保債務還款分配表、
      前置調解機制協議書附卷為證（見消債更卷第307至317頁
      ），並經本院調閱上開案卷核實。聲請人既曾與各債權金
      融機構達成前開協商，現稱因無法負擔協商還款金額致毀
      諾，而向本院聲請更生程序，揆諸上開說明，本院即應審
      酌系爭還款協議之條件，目前是否已無法兼顧聲請人個人
      生活之基本需求，而有「不可歸責於己之事由致履行有困
      難」之情事，資為本件是否准予更生聲請之判斷準據。
（二）聲請人名下有台新銀行信義分行存款1,517元、田賦1筆之
      持分（為持分極小之土地、目前公告現值僅7萬607元），
      另有遠雄人壽保險事業股份有限公司股票7,486股（因該
      公司尚未上市櫃，故無目前成交價）、及遠雄人壽保單1
      張、國泰人壽保單1張，若終止該等保單可領回之金額均
      為0，另有要保人非聲請人之國泰人壽保單1張等情，有全
      國財產稅總歸戶財產查詢清單、法務部高額壽險資訊連結
      作業查詢資料、英屬百慕達商安達人壽保險股份有限公司
      台灣分公司111年6月17日函、新光人壽保險股份有限公司
      111年6月21日函、全球人壽保險股份有限公司111年6月20
      日函、宏泰人壽保險股份有限公司111年6月22日函、中國
      人壽保險股份有限公司111年6月22日函、台新人壽保險股
      份有限公司111年6月22日函、中華郵政股份有限公司111
      年6月22日函、合作金庫人壽保險股份有限公司111年6月2
      2日書函、臺銀人壽保險股份有限公司111年6月23日函、
      臺灣期貨交易所股份有限公司111年6月22日函、富邦人壽
      保險股份有限公司111年6月28日陳報狀、元大人壽保險股
      份有限公司111年6月22日函、台灣人壽保險股份有限公司
      111年6月28日函、國際康健人壽保險股份有限公司111年6
      月24日函、法商法國巴黎人壽保險股份有限公司台灣分公
      司111年6月17日函、第一金人壽保險股份有限公司111年6
      月30日函、遠雄人壽保險事業股份有限公司111年7月1日
      書函、南山人壽保險股份有限公司111年7月4日函、英屬
      百慕達商友邦人壽保險股份有限公司台灣分公司111年7月
      4日函、台新銀行信義分行存摺封面及內頁影本、遠雄人
      壽保單基本資料查詢影本、臺灣集中保管結算所股份有限
      公司111年7月14日函、國泰人壽保險股份有限公司111年8
      月4日函、安聯人壽保險股份有限公司111年8月8日函、保
      誠人壽保險股份有限公司111年8月8日函、三商美邦人壽
      保險股份有限公司111年9月1日函在卷可稽（見消債更卷
      第69、101至109、239、255、271至279、325至327、335
      至393、423至429、467至485、497至513、517、523、525
      頁）。聲請人現任職於波斯帝國有限公司（下稱波斯帝國
      公司）擔任服務人員，扣除勞健保費及強制執行扣薪後11
      1年4月份至111年5月份實領薪資依序為2萬3,445元、2萬2
      ,845元，每月實際領取薪資平均為2萬3,145元【計算式：
      （2萬3,445元＋2萬2,845元）÷2＝2萬3,145元】，故聲請人
      每月收入共計2萬3,145元等情，有勞工保險被保險人投保
      資料表、波斯帝國公司在職證明、本院111年度司執字160
      56號執行命令影本、波斯帝國薪資袋在卷可稽（見消債更
      卷第53至64、71、81至85、417頁）。又聲請人並未領取
      任何社會津貼、補助，有臺北市大安區公所111年6月16日
      函、臺北市政府社會局111年6月16日函、新北市政府民政
      局111年6月16日函、臺北市政府都市發展局111年6月17日
      函、新北市政府社會局111年6月17日函、新北市板橋區公
      所111年6月16日函、臺北市政府民政局111年6月17日函、
      臺北市就業服務處111年6月20日函、新北市就業服務處11
      1年6月20日函、勞動部勞工保險局111年6月17日函、內政
      部營建署111年6月20日函、新北市政府城鄉發展局111年6
      月20日函可憑（消債更卷第179至189、203至215頁）。綜
      上，本院認應以聲請人每月薪資扣除勞健保費及遭法院強
      制執行扣薪之金額2萬3,145元，作為計算聲請人償債能力
      之依據（惟依消債條例施行細則第18條規定，於開始更生
      或清算程序後，扣薪之執行命令即不得繼續，附此敘明）
      。
（三）依聲請人提出之財產及收入狀況說明書（見消債更卷第27
      至28頁），聲請人主張其目前每月個人必要生活費用為2
      萬706元（包含租金9,000元、電費1,090元、電信費1,143
      元、健保費392元、勞保費581元、膳食費7,500元、交通
      費400元、雜支〈生活日用品等〉600元）等語。針對租9,00
      0元部分，核與所提房屋租賃契約書所載金額相符（消債
      更卷第51至52頁），堪予採信；就電費部分，依所提與房
      東核算電費單據（見消債更卷第31頁），於111年2月1日
      至111年4月30日計3個月期間之電費分別為890元、1,110
      元、1,270元共計為3,270元，即每月平均1,090元，故聲
      請人主張每月電費1,090元，應屬可採；針對電信費部分
      ，依所提台灣之星繳款證明單，其最新之111年4月份費用
      為929元（消債更卷第34頁），應以此金額列計；伙食費7
      ,500元部分，聲請人雖未提出單據說明，惟其主張之數額
      並無浪費之情形，應予准許；交通費400元部分，依其所
      提之111年4月間台灣中油電子發票證明聯（見消債更卷第
      35頁），金額共計為399元，故交通費金額應以此列計；
      針對雜支（生活日用品等）600元部分，聲請人固提出家
      樂福電子發票（消債更卷第461頁），然其上並未記載購
      買物品之品項，難認確屬必要之生活日用品支出，故無由
      採計；至於勞健保費用部分，依波斯帝國公司薪資袋明細
      ，已於計算債務人目前實領薪資時扣除，故不應再列入債
      務人每月必要支出。職是，聲請人每月個人必要生活費用
      為1萬8,918元（計算式：9,000元＋1,090元＋929元＋7,500
      元＋399元＝1萬8,918元）。是以聲請人每月實領薪資收入2
      萬3,145元，扣除其個人必要生活費用後，僅餘4,227元可
      供支配（計算式：2萬3,145元－1萬8,918元＝4,227元），
      顯已無法清償前開還款協議所定應按月還款之5,274元數
      額，足認聲請人就前開還款協議，已有消債條例第151條
      第7項但書規定所稱「因不可歸責於己之事由，致履行顯
      有重大困難」之情形。而依債權人所陳報聲請人現積欠之
      債務總額為125萬5,207元（見消債更卷第217至221、257
      至267、281、297至298、329至333頁），而聲請人目前僅
      有扣除個人必要生活費用後每月尚餘之4,227元可供清償
      ，縱以前開存款1,517元先行清償後（至土地部分因為極
      小持分之土地，不易變價，爰不予列計聲請人之財產），
      尚有125萬3,690元之債務總額，於不加計後續發生之利息
      、違約金之情形下，以目前所得餘額，尚需約24年（計算
      式：125萬3,690元÷4,227元÷12月≒24年）始能清償完畢，
      聲請人現年42歲，恐無法於其強制退休年齡屆滿前清償完
      畢，且此償債年限顯然過長，將使聲請人生活長期陷入窘
      境，堪認聲請人處於有不能清償之虞之客觀經濟狀態，而
      有更生之原因，是本件聲請，應予准許。
四、綜上所述，聲請人係一般消費者，其已達不能清償債務之虞
    之程度，其中無擔保或無優先權之本金及利息債務總額未逾
    1,200萬元，且未經法院裁定開始清算程序或宣告破產，又
    查無消債條例第6條第3項、第8條或第46條各款所定駁回更
    生聲請之事由存在，則聲請人聲請更生，係屬有據。本件聲
    請人更生既經准許，並依上開規定命司法事務官進行本件更
    生程序，爰裁定如主文。而聲請人應提出足以為債權人會議
    可決或經法院認為公允之更生方案以供採擇，而司法事務官
    於進行本件更生程序、協助債務人提出更生方案時，亦應依
    債務人之薪資變化、社會常情及現實環境衡量債務人之償債
    能力，並酌留其生活上應變所需費用，進而協助債務人擬定
    允當之更生方案，始符消債條例重建債務人經濟生活之立法
    目的，附此敘明。
五、依消債條例第11條第1項、第45條第1項、第16條第1項，裁
    定如主文。
中　　華　　民　　國 　111  　年　　9　 　月　　 14 　日
                  民事第二庭  法　官　林伊倫
以上正本係照原本作成。
本裁定不得抗告。
本裁定已於111年9月14日下午4時公告。
中　　華　　民　　國 　111  　年　　9　 　月　　 14 　日
                              書記官　黃品蓉